臺灣高雄地方法院民事裁定　　　　　100年度消債聲字第16號
聲　請　人　鄭淑芬
上列聲請人因消費者債務清理事件聲請免責，本院裁定如下：
    主  文
聲請人鄭淑芬不免責。
    理  由
一、按法院為終止或終結清算程序之裁定確定後，除別有規定外
    ，應以裁定免除債務人之債務。債務人有下列各款情形之一
    者，法院應為不免責之裁定，但債務人證明經普通債權人全
    體同意者，不在此限：一、於七年內曾依破產法或本條例規
    定受免責；二、隱匿、毀損應屬清算財團之財產，或為其他
    不利於債權人之處分；三、捏造債務或承認不真實之債務；
    四、因浪費、賭博或其他投機行為，致財產顯然減少或負擔
    過重之債務，而生開始清算之原因；五、於清算聲請前一年
    內，已有清算之原因，而隱瞞其事實，使他人與之為交易致
    生損害；六、明知已有清算原因之事實，非基於本人之義務
    ，而以特別利於債權人中之一人或數人為目的，提供擔保或
    消滅債務；七、隱匿、毀棄、偽造或變造帳簿或其他會計文
    件之全部或一部，致其財產之狀況不真確；八、故意於財產
    及收入狀況說明書為不實之記載，或有其他故意違反本條例
    所定義務之行為，消費者債務清理條例第132 條、第134 條
    分別定有明文。次按消費者債務清理制度並非在使債務人恣
    意消費所造成之債務，轉嫁予債權人負擔，債務人免責制度
    ，應在鼓勵勤勞誠實之債務人，而非縱容債務人奢侈浪費，
    倘債務人於聲請清算前之相當期間內，利用信用金融之機會
    ，恣意為非屬通常生活所需之鉅額消費或作奢侈性、浪費性
    之消費，而不在意日後履行返還之能力，反而算計本條例中
    之免責制度，濫用清算程序以規避其應負擔之償還責任，自
    與本條例之立法本旨有違。
二、經查：
  (一)聲請人即債務人聲請消費者債務清理事件，前經本院97年度
    消債更字第696 號駁回聲請人更生之聲請，聲請人不服提起
    抗告，復經本院97年度消債抗字第299 號廢棄原裁定，並裁
    定開始更生程序。然因債務人所提之更生方案未能依消費者
    債務清理條例第60條之規定獲得債權人會議之可決，且經斟
    酌債務人所提更生方案，送請債權人表示意見，經已申報無
    擔保及無優先債權人二分之一以上具狀表示不同意，難認其
    條件係屬公允，不符合由法院逕自認可更生方案之要件，而
    經本院以99年度消債清字第45號裁定開始清算程序，並經本
    院司法事務官依相對人所提之財產及收入狀況說明書、財產
    歸屬資料清單及稅務電子閘門財產所得調件明細表所載，認
    聲請人名下財產應不敷清償財團費用及債務，本院乃以99年
    度司執消債清字第51號裁定終止清算程序，債權人安泰商業
    銀行股份有限公司（下稱安泰銀行）不服提起異議，經本院
    99年度事聲字第377 號異議駁回而確定，經本院依職權調閱
    本院97年度消債更字第696 號、97年度消債抗字第299 號、
    98年度司執消債更字第336 號、99年度消債清字第45號、99
    年度司執消債清字第51號、99年度事聲字第377 號卷宗認定
    無訛。
  (二)本件清算程序終止後，經本院函詢聲請人之各債權人是否同
    意其為免責，債權人大眾商業銀行股份有限公司（下稱大眾
    銀行）、豐（台灣）商業銀行股份有限公司（下稱豐銀
    行）、澳商澳盛銀行集團股份有限公司臺北分公司（下稱澳
    盛銀行）、萬泰商業銀行股份有限公司（下稱萬泰銀行）、
    永豐商業銀行股份有限公司（下稱永豐銀行）、安泰銀行、
    渣打國際商業銀行股份有限公司（下稱渣打銀行）、兆豐國
    際商業銀行股份有限公司（下稱兆豐銀行）、國泰世華銀行
    股份有限公司（下稱國泰世華銀行）等均具狀表示不同意聲
    請人免責，此有各該公司之函件在卷可稽（見本院卷第16頁
    、第22頁、第35頁、第36頁、第39頁、第42頁、第44頁、第
    65頁、第85頁），則聲請人應否為免責，自繫於其是否不具
    前開消費者債務清理條例第134 條之各消極事由而定。
  (三)查本件債務人即聲請人所積欠之債務，多係消費貸款、信用
    卡債務，經本院依職權相聲請人之債權人函調其信用貸款、
    現金卡預借現金及信用卡消費紀錄核閱之結果，聲請人自90
    年12月至94年10月間，多次持大眾銀行之現金卡預借現金，
    期間90年12月提領40,910元、91年1 月提領5 萬元、91年7
    月至12月共提領57,600元、92年1 月提領57,342元、92年2
    月提領17,400元，並於94年8 月間以大眾銀行信用卡代償積
    欠其他銀行之欠款債務共166,000 元；另聲請人自93年12月
    至95年6 月持豐銀行現金卡多次預借現金總額合計達77,0
    00元；於89年10月起至95年6 月以永豐銀行信用卡繳納ING
    安泰人壽保險股份有限公司之保險費；於91年2 月至95年7
    月以兆豐銀行信用卡繳納三商美邦人壽、ING 安泰人壽之保
    險費，並於91年7 月至92 年6月每月均刷卡消費1,460 元於
    中租安肯資融股份有限公司；於94年3 月間向渣打銀行信用
    貸款135,000 元，並持該行信用卡消費於大八飯店、新光三
    越百貨等非屬維持通常生活所必須支出；於94年5 月13日向
    國泰世華銀行信用貸款30萬元；於94年8 月向安泰銀行申請
    代償台新銀行及遠東銀行之債務共154,810 元等情，業據上
    開債權銀行陳報明確，是聲請人既於90年12月起即陸續向銀
    行辦理各項預借現金及信用貸款，且在前債尚未完全清償之
    情形下，再向其他銀行告貸，堪認聲請人早於90年間即陷於
    經濟狀況惡化及清償債務能力不足之窘境。又聲請人其後仍
    多次持包括永豐銀行、兆豐銀行之信用卡繳納保險費及持渣
    打銀行信用卡至飯店、百貨公司等場所進行消費，則聲請人
    係在未完全清償先前所積欠之消費借貸、信用卡債務之情形
    下，即再度持卡消費，並多次利用信用卡分期或預借現金之
    方式進行債務累積，此有上開債權銀行所檢送之消費紀錄在
    卷可參。是以，聲請人既已知返還債務有所困難，收入已有
    不足清償債務之情，竟未衡量自身是否仍有充分之償債能力
    而持續使用信用卡過度消費、預借現金，未撙節開銷，據實
    控制支出，避免不必要之花費以降低負債，則其恣意花費任
    令債務增加至難以負擔而終致不能清償，自堪認係因奢侈、
    浪費之行為而導致負擔過重之債務。
三、綜上所述，本院認聲請人有消費者債務清理條例第134 條第
    4 款之事實而具有可歸責性，秉持債務清理制度之公正與誠
    信，應不宜依同條例第135 條之規定予以免責，此外，聲請
    人又未經普通債權人全體同意免責，則依上說明，本件聲請
    人不得免責，爰裁定如主文。
中    華    民    國   100    年    7     月    25    日
                      民事庭  法  官  李佳容
上為正本係照原本作成。
如不服本裁定，應於裁定送達後10日內，以書狀向本院提出抗告
，並繳納抗告費新臺幣1,000元。
中    華    民    國   100    年    7     月    25    日
                              書記官  湯正裕